最高法院刑事判決　　　　　　九十四年度台上字第六三六六號
　　上　訴　人　丁○○
　　　　　　　　乙○○
　　　　　　　　丙○○
　　　　　　　　庚○○
　　　　　　　　　　　　或3.
　　上 列一 人
　　選任辯護人　張永昌律師
　　上　訴　人　戊○○
　　　　　　　　　　　　7
　　選任辯護人　李錦臺律師
　　上　訴　人　甲○○
　　　　　　　　己○○
　　　　　　　　　　　　之1
　　　　　　　　　　　　號
　　　　　　　　　　　　送達處.
上列上訴人等因違反商業會計法案件，不服台灣高等法院高雄分
院中華民國九十三年八月三十一日第二審判決（九十二年度上訴
字第二一七一號，起訴案號：台灣高雄地方法院檢察署八十六年
度偵字第二○五六八、二一六八六、二八五八二號），提起上訴
，本院判決如下：
    主  文
原判決關於丁○○、乙○○、丙○○、戊○○、庚○○、甲○○
、己○○部分撤銷，發回台灣高等法院高雄分院。
    理  由
本件原判決認定：一、上訴人丁○○、乙○○為夫妻關係，均為
合億木業股份有限公司（以下簡稱合億公司）、百冠興業股份有
限公司（以下簡稱百冠公司）、皓鵬木業股份有限公司（以下簡
稱皓鵬公司）、文德甲木業股份有限公司（以下簡稱文德甲公司
）（上述四家公司以下合併簡稱合億公司關係企業）之實際負責
人，丁○○為合億公司董事長，乙○○為百冠公司董事長，上訴
人丙○○為皓鵬公司及文德甲公司董事長，丁○○負責合億公司
關係企業實際經營，乙○○負責財務管理，丙○○負責業務工作
，均為公司法上所規定之公司負責人，亦為商業會計法上之商業
負責人，亦均為從事業務之人，黃惠珍則為合億公司關係企業經
辦會計人員，亦為從事業務之人。丁○○、乙○○、丙○○及黃
惠珍自民國八十五年一月間起，共同基於幫助向合億公司關係企
業購買貨品之客戶即稅捐稽徵法所規定之納稅義務人天籐企業有
限公司（下稱天籐公司，實際負責人庚○○）、高宏合板行（下
稱高宏行，實際負責人王德旺）、義勝木材合板行（下稱義勝行
，實際負責人戊○○）及其餘如原判決附表（下稱附表）一之一
所示之一百零六家公司行號以詐術逃漏營業稅之概括犯意，明知
合億公司關係企業與天籐公司、高宏行、義勝行之實際負責人即
上訴人庚○○、王德旺、上訴人戊○○指明要求開立為發票買受
人之如附表一之二、附表一之四、附表一之六所示之公司行號，
並無直接交易之事實，竟連續自八十五年一月起至八十六年六月
間止，由丁○○、乙○○、丙○○指示黃惠珍，將合億公司關係
企業與附表一之二、附表一之四、附表一之六所示之公司行號交
易之不實事項，登載於其業務上作成之各該發票上，以跳開發票
方式（天籐公司部分一百十八次、高宏行部分八十次、義勝行部
分二百二十四次）逃漏營業稅，足以生損害於國家稅收之正確性
。發票金額僅天籐公司、高宏行及義勝行三家公司部分，即達新
台幣（下同）一億三千零六十三萬四千七百九十八元，其中天籐
公司部分發票金額為四千三百三十萬一千一百七十七元，以加值
型營業稅計算（即依財政部所訂利潤標準木材業利潤為百分之十
九扣除進項即成本後之數額計算），計幫助天籐公司逃漏營業稅
額為四十一萬一千三百六十一元（00000000×0.19×0.05=41136
1 ）；高宏行部分之發票金額為二千七百三十二萬二千三百零七
元，計幫助高宏行逃漏營業稅額二十五萬九千五百六十一元（00
000000×0.19×0.05=259561 ）；義勝行部分發票金額為六千零
一萬一千三百十四元，計幫助義勝行逃漏營業稅額為五十七萬零
一百零七元（00000000×0.19×0.05=570107 ），並以明知為上
述不實之事項，而填製會計憑證。二、上訴人甲○○係農耕實業
股份有限公司（下稱農耕公司）負責人，與合億公司關係企業業
務負責人丙○○、友聯儲運股份有限公司（下稱友聯公司）負責
人即上訴人己○○、方齊企業股份有限公司（下稱方齊公司）負
責人黃承志（未到案）、臺灣握進股份有限公司（下稱臺灣握進
公司）負責人林進達（經原審判刑後未據上訴而告確定）、欣美
木業股份有限公司（下稱欣美公司）實際負責人吳輝材，均為商
業會計法上之商業負責人，亦為從事業務之人。甲○○於八十二
年間為虛增農耕公司營業額，以維持在往來銀行即第一商業銀行
之債信，竟與丙○○、吳輝材、己○○、林進達、黃承志基於共
同犯意之聯絡，由丙○○接洽己○○、黃承志、林進達、吳輝材
等人，明知其等之公司與農耕公司間並無實際交易之事實，仍將
農耕公司與友聯公司間交易如附表二之一所示之發票總額一億零
五百七十九萬零四百五十元、與方齊公司間交易如附表二之二所
示發票總額四千二百十二萬九千三百五十五元、與臺灣握進公司
間交易如附表二之三所示發票總額一千八百七十六萬九千五百十
一元、與欣美公司間交易如附表二之四所示發票總額五百二十六
萬一千零四十七元之不實事項，登載於其等業務上作成之各該發
票，交予甲○○供農耕公司作為申報進項之憑證，甲○○再將農
耕公司之空白發票交予丙○○，丙○○明知農耕公司與合億公司
關係企業間並無交易事實，而要求不知情之合億公司關係企業會
計黃惠珍填寫買受人為合億公司關係企業與農耕公司間交易之不
實事項（如附表二之五合億公司部分六千六百九十八萬九千二百
零四元、附表二之六百冠公司部分三千二百九十四萬五千一百六
十三元），登載於其業務上作成之不實發票，完成後由丙○○將
該等不實發票交由甲○○持以行使作為農耕公司申報銷項營業額
之用，自八十三年一月至八十六年五月止，累計金額達一億七千
四百七十九萬零九百六十六元，以此不正當之方法，致使前開各
公司會計事項發生不實之結果，足以生損害於第一商業銀行查核
貸款人信用之正確性，甲○○並以上述不實業績資料所作成之農
耕公司資產負債表，陸續於附表二之七時間，以上述不實財務報
表，用以維持其在第一商業銀行等往來銀行之債信，並以明知為
上述不實之事項，而填製會計憑證。三、上訴人乙○○為合億公
司關係企業財務管理之負責人，吳輝材係欣美公司之實際負責人
，均為商業會計法上之商業負責人，為從事業務之人。吳輝材於
八十五年十月間，意圖虛增營業額以維持在往來銀行之債信，竟
與乙○○基於共同犯意之聯絡，明知欣美公司與友聯公司間並無
交易之事實，竟由乙○○於八十五年十一月、十二月間，提供已
填寫欣美公司向友聯公司進貨之不實事項，登載於其業務上作成
之如附表三之一所示七十一張之不實發票，金額計達六千六百十
四萬九千九百零二元，交予吳輝材作為欣美公司之進項憑證，復
明知欣美公司與百冠公司間並無交易之事實，由吳輝材提供已填
寫百冠公司向欣美公司進貨之不實事項，登載於其業務上作成如
附表三之二所示之三十七張不實發票，金額計達三千五百四十八
萬五千六百三十二元，足以生損害於欣美公司往來銀行對其信用
評估之正確性，並以明知為上述不實之事項，而填製會計憑證等
情。因而撤銷第一審關於丁○○、乙○○、丙○○、戊○○、庚
○○、甲○○、己○○部分之科刑判決，改判論處上訴人丁○○
、乙○○、丙○○、甲○○、己○○商業負責人，共同連續以明
知為不實之事項，而填製會計憑證各罪刑；庚○○商業負責人為
納稅義務人，以不正當方法逃漏稅捐共一百十八罪各罪刑；戊○
○商業負責人為納稅義務人，以不正當方法逃漏稅捐共二百二十
四罪各罪刑；固非無見。
惟查：(一)有罪之判決書，對被告有利之證據不採納者，應說明其
理由，為刑事訴訟法第三百十條第二款所明定。故有罪判決書對
於被告有利之證據，如不加採納，必須說明其不予採納之理由，
否則即難謂無判決不備理由之違誤。原判決認定甲○○於八十二
年間為虛增農耕公司營業額，以維持在往來銀行之債信，竟與明
知與農耕公司並無實際交易之合億公司關係企業、友聯公司、方
齊公司、臺灣握進公司、欣美公司之各負責人丙○○、吳輝材、
己○○、林進達、黃承志基於共同犯意之聯絡，由丙○○接洽己
○○、黃承志、林進達、吳輝材等人開立不實之發票交予甲○○
供農耕公司作為進項憑證，用以維持其在第一商業銀行等往來銀
行之債信，認甲○○犯有商業會計法第七十一條第一款之罪等語
。但己○○否認有上開犯行，並於原審提出友聯公司之「轉帳傳
票」、「帳單」、「應收帳款明細帳」、「銀行匯款單」、「銀
行支存對帳單」、「銀行代收票據單」等證據，以證明友聯公司
與農耕公司間確有附表二之一實際交易，附表二之一所示發票均
於收到貨款後才入帳等語（原審卷第一六六至三四四頁），上
開證據攸關甲○○、己○○等人此部分犯罪之成立，自有詳加調
查審認並說明相關證據取捨判斷之理由，原審未加調查、說明，
自有調查職責未盡與理由不備之違誤。又第一商業銀行鳳山分行
就台灣高雄地方法院函查就該銀行貸款與農耕公司，是否依據該
公司之銷項營業額為核貸依據等問題時，據該銀行於八十九年七
月五日以一鳳字第一四八號函覆稱：「前述貸款係由該公司提供
不動產設定抵押始予核貸」等語（見第一審卷第五三０頁）。
且附表二之七申貸之時間為八十三年十二月九日，金額合計為六
百萬元，借款期限一年（見第二○五六八號偵查卷第一一七、一
一八頁之借款申請書），而原判決所示附表二之一至二之六不實
交易所開立發票之日期為八十五年間，僅有少數之發票係開立於
八十三年十二月九日之前。足見農耕公司之獲貸，係基於不動產
之擔保，非以甲○○之進項憑證為審核之依據，是原判決有認定
事實與卷證資料不相適合之違誤。(二)稅捐稽徵法第四十七條第一
款、第三款所定公司之負責人、或商業負責人應受處罰，係自同
法第四十一條轉嫁而來，非因身分關係而成立之罪。故此一處罰
主體專指公司法、商業登記法規定之公司負責人、商業負責人；
若非上開所指之負責人，即非轉嫁之對象，縱有參與逃漏稅捐之
行為，應適用特別規定，成立同法第四十三條第一項之幫助逃漏
稅捐罪，不能論以同法第四十一條逃漏稅捐罪之共同正犯（本院
七十五年台上字第六一八三號判例參照）。查天籐公司之名義負
責人係薛籐雄，義勝行之名義負責人為蔡林月桃（見原審卷第
一七八、二二六頁），實際負責人為庚○○與戊○○，庚○○、
戊○○既非公司法、商業登記法所指之公司負責人或商業負責人
，即非稅捐稽徵法第四十一條所示刑責之轉嫁對象。原審未深入
調查細心推求，遽認庚○○、戊○○係犯稅捐稽徵法第四十七條
第一款、第三款、第四十一條商業負責人逃漏稅捐罪（見原判決
第二五頁倒數第七行），自有違誤。又商業會計法第七十一條第
一款所處罰之罪，以商業負責人、主辦及經辦會計人員或依法受
託代他人處理會計事務之人員，以明知為不實之事項，而填製會
計憑證或記入帳冊之行為為其成立要件。而所謂商業負責人依同
法第四條所定，係指公司法第八條、商業登記法第九條及其他法
律有關之規定而言。依公司法第八條規定：本法所稱公司負責人
，在無限公司、兩合公司為執行業務或代表公司之股東；在有限
公司、股份有限公司為董事。同條第二項規定，公司之經理人或
清算人，股份有限公司之發起人、監察人、檢查人、重整人或重
整監督人，在執行職務範圍內，亦為公司負責人。商業登記法第
九條規定，該法所稱商業負責人，在獨資組織者，為出資人或其
法定代理人；合夥組織者，為執行業務之合夥人。同條第二項規
定經理人在執行職務範圍內亦為商業負責人。而依上所述，商業
會計法第七十一條第一款所處罰者，僅限於商業負責人、主辦及
經辦會計人員或依法受託代他人處理會計事務之人員。如未具上
開身分者，應與有該身分者共犯，始有適用該法論處之餘地。則
原判決論處丁○○、乙○○、丙○○、甲○○、己○○以商業會
計法第七十一條第一款之罪，惟其等究係具備商業會計法第四條
所規定之何種身分或與何種身分之人共犯前開罪行，而得依同法
第七十一條第一款論處，原判決未說明其所憑之依據，併有理由
欠備之違誤。(三)原判決事實二認定甲○○將農耕公司之空白發票
交予丙○○，由丙○○要求不知情之合億公司關係企業會計黃惠
珍填寫買受人為合億公司關係企業與農耕公司間交易之不實事項
，登載於其業務上作成之不實發票等語。但丙○○利用不知情之
黃惠珍為上開犯罪行為，是否成立間接正犯？未見原判決詳加論
述，尚有可議。(四)刑事訴訟法第九十五條第一款規定「訊問被告
應先告知犯罪嫌疑及所犯所有罪名，罪名經告知後，認為應變更
者，應再告知」。乃犯罪嫌疑人及被告在刑事訴訟程序上受告知
及聽聞之權利，為行使防禦權之基本前提，旨在使犯罪嫌疑人及
被告能充分行使防禦權，以維審判程序之公平。其所謂「犯罪嫌
疑及所犯所有罪名」，除起訴書所記載之犯罪事實及所犯法條外
，自包含依刑事訴訟法第二百六十七條規定起訴效力所及而擴張
之犯罪事實及罪名，暨依同法第三百條規定變更起訴法條後之新
罪名。法院就此等新增或變更之罪名，應於審判期日前，至遲應
於審判期日踐行上開告知之程序，使被告知悉而充分行使其防禦
權，始能避免突襲性裁判，而確保其權益；否則，如僅就原起訴
之犯罪事實及罪名調查、辯論終結後，擅自擴及起訴書所記載者
以外之犯罪事實而為判決，就此等未經告知之犯罪事實及新罪名
而言，無異剝奪被告之正當法律程序之保障，其所踐行之訴訟程
序自屬違背法令。卷查原審於審判期日踐行告知義務部分記載「
審判長先對被告告知其犯罪之嫌疑及所犯違反商業會計法等罪名
（詳如起訴書及原審判決書所載）」（原審卷第四八頁），而
檢察官以商業會計法第七十一條第五款起訴，第一審判決亦以商
業會計法第七十一條第五款論罪，原審以同條第一款論罪，未踐
行罪名變更之告知義務，自屬違背法令。上訴人等上訴意旨指摘
原判決關於其等部分不當，尚非全無理由，應認該等部分有撤銷
發回更審之原因。又丁○○、乙○○、丙○○被訴幫助逃稅部分
，雖屬刑事訴訟法第三百七十六條第一款所列之案件，但公訴人
認此部分與商業會計法第七十一條之罪有方法結果之牽連關係，
屬裁判上一罪，則基於審判不可分之原則，併予發回。另原判決
對於乙○○不另為無罪諭知之部分，基於審判不可分原則，亦一
併發回，附此敘明。
據上論結，應依刑事訴訟法第三百九十七條、第四百零一條，判
決如主文。
中　　華　　民　　國　九十四　年　十一　　月　 十七 　日
                      最高法院刑事第六庭
                          審判長法官  莊　登　照
                                法官  洪　明　輝
                                法官  黃　一　鑫
                                法官  魏　新　和
                                法官  林　秀　夫
      本件正本證明與原本無異
                                      書  記  官
中　　華　　民　　國　九十四　年　 十一　 月　二十三　日
                                                      j
